---
title: "PROYECTO PARCIAL"
author: "Cristian Jaime Almaguer"
format: html
editor: visual
---

## Cargamos Datos

En este chunk, cargaremos nuestra base de datos, y realizaremos la serie de tiempo de las remesas, tambien aplicaremos logaritmo natural y consecuentemente una diferenciacion al logaritmo, por ultimo ploteamos 3 grĂ¡ficas.

```{r}
# Carga
REMESAS <- read.csv("C:/Users/IDEAPAD Slim 3/OneDrive/Documentos/remesas_mexico.csv")
remesas_ts <- ts(
  data = REMESAS$remesas_total,
  frequency = 12,
  start = c(1995, 1)
)

log_remesas_ts <- log(remesas_ts)
diff_log_remesas_ts <- diff(log_remesas_ts)

plot(remesas_ts,main = "Remesas Familiares Mexico (Total)")
plot(log_remesas_ts,main = "Log(Remesas)")
plot(diff_log_remesas_ts,main = "Diff(Log(Remesas))")
```

##  Aqui se realizarĂ¡ la prueba de Dickey - Fuller Aumentanta tanto a nuestra serie original como a la serie diferenciada

```{r}
library(tseries)
# Prueba en la serie original
adf.test(remesas_ts)
# Prueba en la serie diferenciada
adf.test(diff_log_remesas_ts)
```

## Graficas ACF Y PACF para determinar p y q

```{r}
# Sobre la serie diferenciada (ya estacionaria)
acf(diff_log_remesas_ts,  lag.max = 24, main = "ACF - Diff(Log(Remesas))")
pacf(diff_log_remesas_ts, lag.max = 24, main = "PACF - Diff(Log(Remesas))")
```

## Usamos auto.arima para buscar el mejor SARIMA automaticamente

```{r}
library(forecast)
modelo <- auto.arima(log_remesas_ts,seasonal = TRUE, 
                         stepwise      = FALSE,
                     approximation = FALSE)
                    
              
summary(modelo)
autoplot(modelo)
```

## Realizamos el pronostico en la serie logaritmica 

```{r}

# GrĂ¡fica de residuos
plot(resid(modelo), main = "Residuos del modelo SARIMA", ylab = "Residuos")

# PredicciĂ³n (12 meses hacia adelante)
prediccion <- forecast(modelo, h = 12)
print(prediccion)
plot(prediccion, main = "PronĂ³stico de Remesas (12 meses)")
```

## Checamos residuos con pruebas de Ljung-Box y Shapiro Wilk

```{r}
# DiagnĂ³stico visual completo
checkresiduals(modelo)

# Prueba Ljung-Box (residuos deben ser ruido blanco, p > 0.05)
Box.test(modelo$residuals, lag = 24, type = "Ljung-Box")

# Normalidad de residuos (idealmente p > 0.05)
shapiro.test(modelo$residuals)
```

## Realizamos el pronostico a 12 meses con la serie en MDD, con intervalos de confianza de 80% y 95%

```{r}
prediccion <- forecast(modelo, h = 12)

plot(exp(prediccion$x),
     main = "Remesas Familiares MĂ©xico - HistĂ³rico y PronĂ³stico",
     ylab = "Millones de USD",
     xlab = "Tiempo",
     xlim = c(1995, 2027),
     ylim = c(0, 8000),
     col  = "black",
     lwd  = 1)

lines(exp(prediccion$lower[,2]), col = "red", lwd = 2)
lines(exp(prediccion$upper[,2]), col = "red", lwd = 2)

lines(exp(prediccion$lower[,1]), col = "green", lwd = 2)
lines(exp(prediccion$upper[,1]), col = "green", lwd = 2)

lines(exp(prediccion$mean), col = "blue", lwd = 2)

legend("topleft",
       legend = c("HistĂ³rico", "PronĂ³stico", "IC 80%", "IC 95%"),
       col    = c("black", "blue", "green", "red"),
       lwd    = 2)
```

## Comparamos los ultimos 3 aĂ±os del ingreso de remesas.

```{r}
# Extraer valores numĂ©ricos de cada aĂ±o
remesas_2023 <- as.numeric(window(remesas_ts, start = c(2023, 1), end = c(2023, 12)))
remesas_2024 <- as.numeric(window(remesas_ts, start = c(2024, 1), end = c(2024, 12)))
remesas_2025 <- as.numeric(window(remesas_ts, start = c(2025, 1), end = c(2025, 12)))

# Meses en el eje X
meses <- 1:12

# Graficar 2023
plot(meses, remesas_2023,
     main = "ComparaciĂ³n de Remesas: 2023, 2024 y 2025",
     ylab = "Millones de USD",
     xlab = "Mes",
     col  = "steelblue",
     lwd  = 2,
     type = "l",
     ylim = c(3500, 7000),
     xaxt = "n")

# Agregar 2024
lines(meses, remesas_2024, col = "darkgreen", lwd = 2)

# Agregar 2025
lines(meses, remesas_2025, col = "red", lwd = 2)

# Eje X con nombres de meses
axis(1, at = 1:12,
     labels = c("Ene","Feb","Mar","Abr","May","Jun",
                "Jul","Ago","Sep","Oct","Nov","Dic"))

# Leyenda
legend("topright",
       legend = c("2023", "2024", "2025"),
       col    = c("steelblue", "darkgreen", "red"),
       lty    = 1,
       lwd    = 2)
```

## Realizamos pronostico por mes 

```{r}
prediccion <- forecast(modelo, h = 12)

tabla_real <- data.frame(
  Mes        = c("Feb 2026","Mar 2026","Abr 2026","May 2026",
                 "Jun 2026","Jul 2026","Ago 2026","Sep 2026",
                 "Oct 2026","Nov 2026","Dic 2026","Ene 2027"),
  Pronostico = round(exp(prediccion$mean), 2),
  Lo_95      = round(exp(prediccion$lower[,2]), 2),
  Hi_95      = round(exp(prediccion$upper[,2]), 2)
)
print(tabla_real)
```
